臺灣高等法院民事判決
110年度上字第632號
上  訴  人  余俊義  
訴訟代理人  曾明秀  
被上訴人    聯邦商業銀行股份有限公司
法定代理人  林鴻聯  
訴訟代理人  李彬嫻  

上列當事人間債務人異議之訴等事件，上訴人對於中華民國109
年7月31日臺灣士林地方法院109年度訴字第247號第一審判決提
起上訴，並為訴之追加，本院於110年12月29日言詞辯論終結，
判決如下：
    主      文
上訴、追加之訴及假執行之聲請均駁回。
第二審訴訟費用（含追加之訴部分）由上訴人負擔。
    事實及理由
壹、程序方面：
一、按第二審訴之變更或追加，非經他造同意不得為之，但請求
    之基礎事實同一、擴張或減縮應受判決事項之聲明者，不在
    此限，民事訴訟法第446條第1項、第255條第1項第2款、第3
    款定有明文。本件上訴人於原審先位請求撤銷原法院101年
    度司執字第7866號強制執行事件（下稱系爭執行事件）關於
    被上訴人請求拍賣如附表一所示不動產（下稱系爭不動產）
    之強制執行程序；備位之訴依民法第179條規定請求被上訴
    人返還新臺幣（下同）3,537,285元本息。上訴人於本院就
    備位之訴減縮本金請求金額為3,046,660元，另擴張法定遲
    延利息利息起算日為自民國88年3月8日起算，並以之為第一
    備位之訴。上訴人復追加第二備位之訴，請求被上訴人返還
    5,356,450元本息（見本院卷第246頁），又追加民法第184
    條第1項前段為備位之訴請求權基礎（見本院卷第500頁），
    核屬減縮、擴張應受判決事項之聲明，另就其追加之訴，與
    舊訴係基於同一基礎事實，與前開規定相符，應予准許。
二、被上訴人法定代理人原為李憲章，嗣變更為林鴻聯，茲據林
    鴻聯聲明承受訴訟（見本院卷第253-259頁），合於民事訴
    訟法第170條、第175條第1項規定，亦應准許。
貳、實體方面：
一、上訴人主張：
　㈠伊於81年4月21日向被上訴人借款800萬元，嗣於82年4月23日
    簽訂借據而借新還舊（下稱系爭借款）。伊已陸續清償12,9
    97,877元（明細如附表二所示），被上訴人之借款債權業因
    清償而消滅；且因被上訴人隱匿部分伊清償之證據，虛增系
    爭借款本金330萬元，不法侵害伊之財產權，伊得依民法第1
    84條第1項、第2項規定，請求被上訴人賠償330萬元，並以
    此損害賠償債權主張抵銷，被上訴人顯無權對伊之財產進行
    強制執行。詎被上訴人於101年間，以臺灣臺北地方法院（
    下稱臺北地院）88年10月29日核發之北院義87民執丙8777字
    第42527號債權憑證（下稱系爭債權憑證）為執行名義，聲
    請強制執行伊所有之系爭不動產，由原法院以系爭執行事件
    受理在案。爰先位依強制執行法第14條第1項規定，請求撤
    銷系爭執行事件關於拍賣系爭不動產之強制執行程序。
  ㈡縱認被上訴人未虛增系爭借款本金債權330萬元，然其未依約
    機動調整利率，且因系爭借款關於利率之契約條款顯失公平
    ，應屬無效，則其自81年4月23日起按超過週年利率4.664 %
    計算，而超額受償3,046,660元，即屬不當得利，爰依民法
    第179條、第184條第1項前段規定，提起第一備位之訴，求
    為命被上訴人返還3,046,660元，及自88年3月8日起加計法
    定遲延利息之判決。
　㈢又如加計被上訴人因虛增借款本金債權330萬元，則被上訴人
    超額受償之金額為5,356,450元，爰追加第二備位之訴，依
    民法第179條、第184條第1項前段規定，請求被上訴人給付5
    ,356,450元，並自88年3月8日起加計法定遲延利息等語（未
    繫屬本院部分，不予贅述）。
二、被上訴人則抗辯：否認上訴人於81年4月22日存入現金110 
    萬元或現金票至其於伊開立之帳號000000000000帳戶（下稱
    系爭帳戶），伊無侵權行為，且上訴人之侵權行為損害賠償
    請求權已罹於時效。又兩造間關於系爭借款債權存在、剩餘
    債權金額、利率之爭議，業經臺北地院及本院先後以87年度
    重訴字第133號清償借款事件、102年度上字第201號與106年
    度上字第1018號債務人異議之訴事件判決確定在案（下依序
    稱Ａ、Ｂ、Ｃ事件，該事件確定判決分別稱Ａ、Ｂ、Ｃ確定判決）
    ，上訴人應受前案既判力、爭點效之拘束，不得再提起本件
    訴訟等語。
三、原審為上訴人敗訴之判決，上訴人提起上訴，並為訴之追加
    ，聲明為：㈠原判決廢棄。㈡先位聲明：系爭執行事件被上訴
    人請求拍賣上訴人所有系爭不動產之強制執行程序應予撤銷
    ；第一備位之訴：被上訴人應給付上訴人3,046,660元，及
    自88年3月8日起至清償日止，按年息5%計算之利息；第二備
    位之訴：被上訴人應給付上訴人5,356,450元，及自88年3月
    8日起至清償日止，按年息5%計算之利息。㈢金錢給付部分，
    願供擔保，請准宣告假執行。被上訴人答辯聲明：上訴、追
    加之訴及假執行之聲請均駁回。
四、兩造不爭執之事項（見原審卷第119-123頁）：
  ㈠上訴人於81年間以其所有之新生北路房地，設定抵押權予被
    上訴人，於同年4月18日辦妥抵押權設定登記。
  ㈡上訴人邀同訴外人莊媚玲為連帶保證人，於81年4月21日簽立
    借據，向被上訴人借款800萬元，約定借款期間為1年，被上
    訴人於同日將上開款項撥付至系爭帳戶。嗣上訴人與莊媚玲
    就前開借款借新還舊，與被上訴人於82年4月23日簽訂新借
    據，向被上訴人借款800萬元，約定利息自82年5月23日起以
    每個月為一期，按被上訴人基本放款利率8.25%加碼年息2.5
    %機動計算並分期攤還，如逾期未繳納本息，除按上開利率
    計息外，本金逾期在6個月以內者，按上開利率10%，逾期超
    過6個月者，按上開利率20%加付違約金；後於83年11月12日
    簽訂變更借據契約，變更連帶保證人為上訴人之子余家銘（
    即系爭借款）。
  ㈢被上訴人於87年間以上訴人未依約清償系爭借款為由，向上
    訴人及余家銘提起清償借款訴訟（即Ａ事件），經臺北地院
    於87年3月31日做成Ａ判決，命上訴人及余家銘連帶給付被上
    訴人7,258,248元，及自86年2月23日起至清償日止，按週年
    利率10.75%計算之利息，及逾期在6個月以內者，按上開利
    率10%，逾期在6個月以上者，其超過6個月部分，按上開利
    率20%計算之違約金；該判決嗣於同年5月1日確定。
  ㈣被上訴人於101年間以系爭債權憑證為執行名義，聲請對上訴
    人所有之系爭不動產為強制執行，經原法院以系爭執行事件
    受理在案。上訴人於同年間提起債務人異議之訴（即Ｂ事件
    ），本院於102年5月29日言詞辯論終結，並於同年6月19日
    做成Ｂ判決，認定系爭執行事件之執行程序除確定部分外，
    於超過3,089,997元，暨按本金3,089,658元，自88年11月2
    日起至清償日止，依週年利率10.75%計算之利息；及按3,29
    6,095元，自86年2月23日起至清償日止，其逾期在6個月以
    內者，按上開利率10%，逾期6個月以上者，其超過6個月部
    分，按上開利率20%計算之違約金等部分之強制執行程序應
    予撤銷（Ｂ判決於103年11月19日經最高法院103年度台上字
    第2408號民事裁定，駁回上訴人之上訴而告確定；上訴人復
    對Ｂ確定判決提起再審之訴，經本院104年度再字第1號、最
    高法院104年度台上字第1076號駁回確定，見原審卷第24-48
    頁、本院卷第505-510頁）。
  ㈤上訴人於101年9月18日依原法院101年度聲字第93號裁定，提
    存擔保金150萬元（案列原法院101年度存字第1065號）以停
    止系爭執行事件之執行。上開擔保金經原法院於103年11月2
    7日、103年12月16日核發執行命令扣押及收取命令，而由被
    上訴人於104年1月7日具領150萬元本金及5,269元利息。　
  ㈥上訴人又於104年間就系爭執行事件提起債務人異議之訴（即
    Ｃ事件），本院於107年1月30日言詞辯論終結，並於同年2月
    23日做成Ｃ判決，認定系爭執行事件所為執行程序，就被上
    訴人對上訴人之債權，於超過本金3,089,997元，及按3,089
    ,658元自93年5月13日起至清償日止，按年息10.75%計算之
    利息；暨按3,296,095元自86年2月23日起至清償日止，逾期
    在6個月以內者，按上開利率10%，逾期超過6個月以上者，
    其超過部分按上開利率20%計算違約金部分之強制執行程序
    應予撤銷（Ｃ判決於107年6月22日經最高法院107年度台上字
    第1061號民事裁定，駁回上訴人之上訴而告確定；上訴人復
    對Ｂ確定判決提起再審之訴，經本院107年度再字第24號、最
    高法院108年度台抗字第64號駁回確定，見原審卷第50-66頁
    、本院卷第513-516頁）。
五、上訴人先位之訴依強制執行法第14條第1項規定，請求撤銷
    系爭執行事件關於拍賣系爭不動產之執行程序。經查：　
  ㈠按執行名義成立後，如有消滅或妨礙債權人請求之事由發生
    ，債務人得於強制執行程序終結前，向執行法院對債權人提
    起異議之訴。如以裁判為執行名義時，其為異議原因之事實
    發生在前訴訟言詞辯論終結後者，亦得主張之；依前二項規
    定起訴，如有多數得主張之異議原因事實，應一併主張之。
    其未一併主張者，不得再行提起異議之訴，為強制執行法第
    14條第1項、第3項所明定。其立法理由明揭：「債務人有數
    個異議事由時，為防止其分別先後提起異議之訴，藉以拖延
    強制執行之進行，爰參考德國民事訴訟法第767條第3項、日
    本民事執行法第34條、第35條規定，應『一併主張之』，對於
    未一併主張者，自不得再行以其他事由提起異議之訴。爰增
    列第三項予以明定，以免爭議」。所謂異議之原因事實，指
    債權人請求權消滅、妨礙或不成立等之原因事實，例如清償
    、抵銷、免除、撤銷權行使、緩期清償、權利濫用等。至一
    併主張，則指在同一訴訟程序事實審言詞辯論終結前，得自
    由追加主張其他個別之異議原因事實。因此，債務人異議之
    訴敗訴確定後，除其他異議之原因事實，係發生在前訴訟事
    實審言詞辯論終結後，或於前訴訟有不可期待提出之特別情
    事外，債務人不得以其他得提出而未提出之異議原因事實，
    復行提起債務人異議之訴。
  ㈡查上訴人提起本件訴訟前，已針對系爭執行事件二度提起債
    務人異議之訴（即Ｂ、Ｃ事件），均已判決確定在案（參見兩
    造不爭執之事項㈣、㈥）。上訴人就系爭執行事件第三度提起
    本件債務人異議之訴，所主張之異議原因事實為清償（明細
    如附表一）及抵銷（見本院卷第246、247頁）。而上訴人於
    本件主張清償之款項多已經Ｂ、Ｃ確定判決審認在案，且其所
    主張清償之事實均發生在Ｃ事件事實審言詞辯論終結（即107
    年1月30日）前；又上訴人自承係於103年間知悉被上訴人虛
    增債權且隱匿清償330萬元之事（見原審卷第73-74頁），則
    其就該330萬元之侵權行為損害賠償債權縱使存在，上訴人
    得據以主張抵銷之異議原因事實，顯亦發生於Ｃ事件事實審
    言詞辯論終結前。依上說明，足認債務人於Ｃ事件判決確定
    後，再行就其在Ｃ事件事實審言詞辯論終結前得提出未提出
    之異議原因事實，提起本件債務人異議之訴，於法未合，不
    應准許。至上訴人於本院言詞辯論終結後，多次具狀請求就
    其主張之被上訴人虛增330萬元債權部分再開辯論並訊問證
    人，惟此部分之證據調查，無法更易本院前開認定，尚無必
    要，附此敘明。
六、上訴人備位之訴主張被上訴人未依約機動調整利率，且因系
    爭借款關於利率之契約條款顯失公平，應屬無效，被上訴人
    自81年4月23日起按超過週年利率4.664%計算，依是否加計
    被上訴人虛增之330萬元債權，而分別就系爭債權超額受償3
    ,046,660元、5,356,450元，構成不當得利，其得依民法第1
    79條、第184條第1項前段規定提起第一、第二備位之訴，請
    求被上訴人返還前述本息云云。經查：
　㈠按民事訴訟法第400 條第1 項所稱既判力之客觀範圍，不僅
    關於其言詞辯論終結前所提出之攻擊防禦方法有之，即其當
    時得提出而未提出之攻擊防禦方法亦有之。是為訴訟標的之
    法律關係，於確定之終局判決中經裁判者，當事人之一造以
    該確定判決之結果為基礎，於新訴訟用作攻擊防禦方法時，
    他造應受其既判力之拘束，不得以該確定判決言詞辯論終結
    前，所提出或得提出而未提出之其他攻擊防禦方法為與該確
    定判決意旨相反之主張，法院亦不得為反於確定判決意旨之
    認定，亦即當事人於既判力基準時點前得提出而未提出之其
    他攻擊防禦方法，因該既判力之遮斷效（失權效或排除效）
    而不得再為與確定判決意旨相反之主張，此乃法院應以「既
    判事項為基礎處理新訴」及「禁止矛盾」之既判力積極的作
    用，以杜當事人就法院據以為判斷訴訟標的權利或法律關係
    存否之基礎資料，再次要求法院另行確定或重新評價，俾免
    該既判力因而失其意義（最高法院101年度台上字第2096號
    判決意旨參照）。　
　㈡觀諸上訴人自81年5月21日起至82年3月22日止之每月放款繳
    息明細（見原審臺北地院卷㈠第135-145頁）、被上訴人單筆
    授信攤還及收息紀錄查詢單所載系爭借款於82年4月23日至8
    6年2月23日期間每月計息本金數額、利率與應繳金額（見原
    審臺北地院卷㈠第123-127頁），並與系爭借款本金800萬元
    互核計算，可知被上訴人於81年4月23日至86年2月22日期間
    ，確係機動計收系爭借款之每月應付利息，並非固定按週年
    利率10.75%計算。上訴人就此為相異主張，顯非事實，並不
    可採。而上訴人未舉證證明被上訴人於86年2月22日前收取
    之利息數額，與系爭借款契約約定之計算方式不合，空言主
    張被上訴人無法律上原因溢收利息或構成侵權行為云云，即
    無足取。　
　㈢再者，Ａ確定判決業已認定上訴人就系爭借款，應給付被上訴
    人本金7,258,248元，及自86年2月23日起至清償日止，按週
    年利率10.75%計算之利息（參見兩造不爭執之事項㈢），兩
    造均應受該確定判決既判力之拘束。則被上訴人自86年2 月
    23日起，均按週年利率10.75%向上訴人計收系爭借款利息，
    即有法律上原因，且係正當行使契約權利。上訴人主張被上
    訴人因此超額受償構成不當得利或侵權行為云云，至屬無稽
    。
　㈣上訴人復稱系爭借款關於利率之契約條款顯失公平，係屬無
    效，被上訴人自81年4月23日起僅得以週年利率4.664%計算
    利息云云，核屬在Ａ確定判決言詞辯論終結前得提出而未提
    出之攻擊防禦方法，揆諸前開說明，此項主張應為Ａ確定判
    決既判力所遮斷，本院自不得悖於該確定判決既判力而為相
    異之認定。準此，上訴人主張被上訴人自81年4月23日起僅
    得以週年利率4.664%計算利息，而依是否加計虛增之330萬
    元債權，被上訴人分別超額受償3,046,660元、5,356,450元
    ，構成不當得利或侵權行為，其得依民法第179條、第184條
    第1項前段規定請求被上訴人給付前開數額云云，仍非有據
    。
　㈤況關於被上訴人在系爭執行事件得主張之系爭借款債權數額
    ，業經Ｃ確定判決於主文第二項認定：「確認被上訴人對上
    訴人之債權，於超過本金3,089,997元，及按3,089,658元自
    93年5月13日起至清償日止，按年息10.75%計算之利息；暨
    按3,296,095元自86年2月23日起至清償日止，逾期在6個月
    以內者，按上開利率10%，逾期超過6個月以上者，其超過部
    分按上開利率20%計算違約金部分不存在」，是就上訴人針
    對系爭借款尚未全額清償乙節，已生既判力。上訴人於本件
    所為被上訴人就系爭借款，已超額受償3,046,660元、5,356
    ,450元之主張，核與Ｃ確定判決之認定相悖，尤非可採，其
    自無權依民法第179條或第184條第1項前段規定，請求被上
    訴人給付前開金額。
　㈥上訴人另稱被上訴人溢收利息，其得依金融消費者保護法第7
    條第3項、銀行法第45條之2第2項、第45條之1第1項等規定
    請求被上訴人給付3,046,660元或5,356,450元云云（見本院
    卷第500、495頁）。惟前開法條規定之內容分別為：「金融
    服務業提供金融商品或服務，應盡善良管理人之注意義務；
    其提供之金融商品或服務具有信託、委託等性質者，並應依
    所適用之法規規定或契約約定，負忠實義務」、「銀行對存
    款帳戶應負善良管理人責任。對疑似不法或顯屬異常交易之
    存款帳戶，得予暫停存入或提領、匯出款項」、「銀行應建
    立內部控制及稽核制度；其目的、原則、政策、作業程序、
    內部稽核人員應具備之資格條件、委託會計師辦理內部控制
    查核之範圍及其他應遵行事項之辦法，由主管機關定之」，
    均非具構成要件及法律效果之請求權基礎，上訴人此部分之
    主張容有誤認，併予指明。
七、綜上所述，上訴人先位之訴依強制執行法第14條第1項、第
    一備位之訴依民法第179條規定，分別請求撤銷系爭執行事
    件關於拍賣系爭不動產之執行程序，與請求被上訴人給付3,
    046,660元，及自起訴狀繕本送達翌日起至清償日止，按年
    息5%計算之利息，非屬正當，不應准許。從而原審就此所為
    上訴人敗訴之判決，並無不合。上訴論旨指摘原判決此部分
    不當，求予廢棄改判，為無理由，應駁回其上訴。上訴人另
    就第一備位之訴，追加依民法第184條第1項前段之規定為請
    求，並擴張利息請求部分，及追加第二備位之訴，請求被上
    訴人給付5,356,450元，及自88年3月8日起至清償日止，按
    年息5%計算之利息，皆無理由，其假執行之聲請亦失所附麗
    ，應併予駁回。
八、本件事證已臻明確，兩造其餘之攻擊或防禦方法及所用之證
    據，經本院斟酌後，認為均不足以影響本判決之結果，爰不
    逐一論列。
九、據上論結，本件上訴及追加之訴均為無理由，爰判決如主文
    。
中　　華　　民　　國　　111 　年　　1 　　月　　19　　日
                  民事第十二庭  
                      審判長法  官  陳秀貞
                            法  官  蔡世芳
                            法  官  陳婷玉
附表一：
編號 不動產標示 ⒈ 新北市○○區○○段000○0000○0地號土地及其上0000建號建物 ⒉ 新北市○○區○○段000地號土地及其上0000建號建物 ⒊ 新北市○○區○○段000地號土地及其上0000建號建物 
附表二（見本院卷第307-309頁）：
編號 清償原因、數額 卷證出處 ⒈ 81年4月23日至87年4月23日期間上訴人共清償：本金856,118元、利息4,448,604元、違約金42,313元。 證5、2-1、2-1、2-3、2-4、2-5（見本院卷第339-347、353頁）。 ⒉ 臺北地院86年度執字第12639號拍賣抵押物強制執行事件被上訴人於87年9月23日受償4,301,638元（拍賣不動產）、於87年11月24日受償137,442元（薪資扣款）。 證6-10（見本院卷第379-407頁） ⒊ 臺北地院87年執丙字第8777號強制執行事件被上訴人於87年12月31日受償458,917元。 證11（見本院卷第409-413頁）。 ⒋ 88年1月21日被上訴人因執行上訴人之不動產受償84,689元、利息657,210元、違約金113,871元。 證12（見本院卷第415-419頁）。 ⒌ 88年3月8日被上訴人因執行上訴人之不動產受償59,190元、288,196元、利息41,743元、違約金4,174元。 證13（見本院卷第421-423頁）。 ⒍ 88年6月11日被上訴人代位受償火災保險費40,816元。 證14（見本院卷第425-427頁）。 ⒎ 104年1月7日被上訴人取走原法院101年度聲字第93號事件擔保金1,505,269元。   以上金額合計為13,040,190元，上訴人主張已清償金額為12,997,877元。  
正本係照原本作成。
如不服本判決，應於收受送達後20日內向本院提出上訴書狀，其
未表明上訴理由者，應於提出上訴後20日內向本院補提理由書狀
（均須按他造當事人之人數附繕本）上訴時應提出委任律師或具
有律師資格之人之委任狀；委任有律師資格者，另應附具律師資
格證書及釋明委任人與受任人有民事訴訟法第466 條之1第1項但
書或第2項所定關係之釋明文書影本。如委任律師提起上訴者，
應一併繳納上訴審裁判費。
中　　華　　民　　國　　111 　年　　1 　　月　　20　　日
  　　　　　　　　　　　　　書記官  陳盈璇